臺灣高等法院臺中分院民事判決
111年度家上字第98號
上  訴  人  乙○○  
參  加  人  甲○○  
訴訟代理人  林世民律師 
被 上訴 人  丙○○  
上列當事人間請求確認婚姻關係存在事件，上訴人對於中華民國
111年6月30日臺灣臺中地方法院111年度婚字第232號第一審判決
提起上訴，本院於111年10月18日言詞辯論終結，判決如下：
    主  文
上訴駁回。
第二審訴訟費用由上訴人負擔；參加訴訟費用由參加人負擔。
    事實及理由
壹、程序部分：
    按依第39條提起確認婚姻無效、婚姻關係存在或不存在之訴
    者，法院應依職權通知未被列為當事人之其餘結婚人參加訴
    訟，並適用第40條之規定，家事事件法第54條定有明文；又
    受通知人依民事訴訟法第58條規定參加訴訟者，準用同法第
    56條之規定，家事事件法第40條第3項亦有明定。本件被上
    訴人訴請確認兩造間之婚姻關係存在，經本院依職權通知與
    上訴人結婚之甲○○後，甲○○已於民國111年10月18日為輔助
    上訴人而為參加(見本院卷55頁)，經核與上開規定相符，應
    予准許。
貳、實體部分：
一、被上訴人主張：兩造於民國89年6月14日協議離婚時，由伊
    自行書寫離婚協議書(下稱系爭協議書)，並代刻該協議書上
    所載2名證人劉○嫻、吳○凌之印章及代其2人簽名後，再將系
    爭協議書交予上訴人簽名，該2名證人均未當場親見或親聞
    兩造確有離婚之真意，兩造協議離婚未具備民法第1050條所
    定之要件，應屬無效，兩造之婚姻關係仍然存在。求為確認
    兩造間之婚姻關係存在之判決。
二、上訴人則以：當初係被上訴人要求離婚，兩造於89年間離婚
    後，被上訴人陸續依系爭協議書之約定，向法院提出本票裁
    定、監護人改定、暫時處分、給付扶養費等事件，足見被上
    訴人亦認兩造之婚姻關係業已消滅，不應於事隔21年後，再
    提起本件確認婚姻關係存在之訴訟等語，資為抗辯。
三、參加人則以：當初係被上訴人主導離婚，兩造離婚後，上訴
    人均已履行系爭協議書所約定之事項。兩造之子女已經成年
    ，上訴人更與伊結婚而另組家庭，被上訴人卻事隔多年後主
    張離婚無效，實屬權利濫用，有違誠信，其權利失效等語置
    辯。
四、原審為被上訴人勝訴之判決，上訴人聲明不服，提起上訴，
    參加人並為訴訟參加，均聲明：㈠原判決廢棄；㈡被上訴人於
    第一審之訴駁回。上訴人則答辯聲明：上訴駁回。
五、本件經依民事訴訟法第463條準用同法第270條之1第1項第3
    款規定，整理並協議簡化爭點如後：
　㈠不爭執事項
　　⒈兩造於83年12月4日結婚，於84年5月18日辦理結婚登記；
      嗣於89年6月14日簽署系爭協議書，並於同日辦理離婚登
      記。
　　⒉系爭協議書上記載之證人為劉○嫻、吳○凌2人。　
　　⒊兩造辦理離婚登記後，上訴人於103年5月27日與參加人甲○
      ○結婚。
　㈡本件爭點
　　⒈系爭協議書所載證人劉○嫻、吳○凌，是否確知兩造有離婚
      之真意？
　　⒉兩造之婚姻關係是否仍存在？
六、得心證之理由：
　㈠按確認法律關係之訴，非原告有即受確認判決之法律上利益
    者，不得提起之，民事訴訟法第247條第1項前段定有明文。
    本件被上訴人主張兩造協議離婚未具備法定要件，應屬無效
    ，兩造間之婚姻關係仍屬存在等情，既為上訴人所否認，且
    迄今戶籍資料仍為兩造已離婚之登記，加以上訴人復另與參
    加人甲○○結婚。足見兩造間婚姻關係存否之不明確，將因被
    上訴人在法律上是否為上訴人配偶，導致私法上地位有受侵
    害之危險，且得以本件確認兩造間婚姻關係存在之判決除去
    此種不安之狀態，被上訴人即有受本件確認判決之法律上利
    益，故其自得提起本件確認婚姻關係存在之訴，合先敘明。
　㈡按兩願離婚，應以書面為之，有二人以上證人之簽名，並應
    向戶政機關為離婚之登記，民法第1050條定有明文。所謂二
    人以上證人之簽名，固不限於作成離婚證書時為之，亦不限
    於協議離婚時在場之人，始得為證人，惟究須親見或親聞雙
    方當事人確有離婚真意之人，始得為證人(最高法院109年度
    台上字第199號判決參照)。
　㈢被上訴人主張系爭協議書之證人劉○嫻、吳○凌均未親自簽名
    ，亦未親見或親聞雙方確有離婚真意之事實，業據證人劉○
    嫻證稱：乙○○跟伊借身分證影本，要伊當離婚的證人，伊只
    有跟乙○○確認離婚的意思，沒跟乙○○確認，離婚協議書上的
    簽名不是伊之簽名等語明確(見原審卷第119、120頁)；核與
    證人吳○凌證述：伊是因劉○嫻拜託，說乙○○要離婚，才跟伊
    借身分證，之後簽名、刻印的事情伊不清楚，伊與兩造都不
    認識，未與他們確認離婚的事件等語，大致相符(原審卷第1
    19頁)。參以上訴人復自承：伊不認識該兩名證人，當初是
    被上訴人要求離婚，證人都是被上訴人找的，最後是被上訴
    人拿著離婚協議書讓伊簽，伊完全未見過證人等語(本院卷
    第50頁)。可見系爭離婚協議書上之證人劉○嫻、吳○凌，不
    僅未於系爭協議書上之簽名、用印，亦未親自見聞兩造確有
    離婚之真意，而係依憑被上訴人片面陳稱欲與上訴人離婚，
    乃同意擔任證人。足認兩造於89年間協議離婚，並未具備上
    開法定要件，揆之上開說明，應屬無效，兩造間之婚姻關係
    仍然存續。是被上訴人訴請確認兩造間之婚姻關係存在，於
    法即屬有據。
　㈣上訴人及參加人固抗辯被上訴人事隔21年始提起確認婚姻關
    係存在之訴，違反誠信原則，屬權利濫用等語。惟按夫妻兩
    願離婚，如未具備民法第1050條規定之要件，乃自始、當然
    、絕對無效，不因任何一方曾以離婚為由，對他方提起請求
    給付扶養費、改定親權人或其他訴訟，而使原已無效之兩願
    離婚發生離婚之效力。更何況婚姻關係是否解消，涉及配偶
    身分是否消滅，而夫妻關係是親子、家屬等親屬關係最根本
    之形式，為一切親屬生活關係之根源，並衍生子女、親屬及
    繼承等之法律關係。兩造間婚姻關係是否因不具協議離婚之
    法定要件而無效，除涉及兩造身分外，亦關係兩造所生子女
    與第三人之權利義務，影響甚鉅，則被上訴人為釐清此一爭
    議而提起本件訴訟，自難謂屬權利濫用，有違誠信原則，其
    權利已失效。是上訴人此項抗辯，尚非有據。
七、綜上所述，兩造間之協議離婚自始無效，從而，被上訴人請
    求確認兩造間之婚姻關係存在，為有理由，應予准許。原審
    為上訴人敗訴之判決，並無不合。上訴論旨指摘原判決不當
    ，求予廢棄改判，為無理由，應駁回上訴。
八、本件事證已臻明確，兩造其餘之攻擊或防禦方法及所用之證
    據，經本院斟酌後，認為均不足以影響本判決之結果，爰不
    逐一論列，附此敘明。
九、據上論結，本件上訴為無理由，爰判決如主文。
中　　華　　民　　國　　111 　年　　11　　月　　1 　　日
　　              家事法庭    審判長法　官 吳美蒼
　　　　　　　　　　　　　　        法　官 唐敏寶
　　　　　　　　　　　　　　　      法　官 高英賓
正本係照原本作成。
如不服本判決，應於收受送達後二十日內向本院提出上訴書狀，
其未表明上訴理由者，應於提出上訴後二十日內向本院補提理由
書狀（均須按他造當事人之人數附繕本）。
因疫情而遲誤不變期間，得向法院聲請回復原狀。
上訴時應提出委任律師或具有律師資格之人之委任狀；委任有律
師資格者，另應附具律師資格證書及釋明委任人與受任人有民事
訴訟法第四百六十六條之一第一項但書或第二項所定關係之釋明
文書影本。如委任律師提起上訴者，應一併繳納上訴裁判費。
                                    書記官 吳伊婷
中　　華　　民　　國　　111 　年　　11　　月　　1 　　日